【裁判字號】    91,上更(三),321
【裁判日期】    920819
【裁判案由】    返還信託財產
【裁判全文】
臺灣高等法院民事判決                          九十一年度上更(三)字第三二一號
    上  訴  人  甲○○
    訴訟代理人  景熙焱律師
                賴盛星律師
    右  一  人
    複代理人    程才芳律師
    被上訴人    丁○○
                乙○○
                丙○○ (兼江.
    共      同
    訴訟代理人  王年柿律師
右當事人間請求返還信託財產事件，上訴人對於中華民國八十四年十月二十六日台灣
士林地方法院八十四年度訴字第九號第一審判決提起上訴，經判決後，由最高法院第
三次發回更審，本院判決如左：
    主      文
上訴駁回。
第二審及發回前第三審訴訟費用由上訴人負擔。
    事      實
甲、上訴人方面：
一、聲明：(一)原判決除確定部分外廢棄。
          (二)右開廢棄部分，被上訴人應協同上訴人向桃園縣政府辦理領取桃園縣政
            府徵收桃園縣桃園市○○段二八五、二八六地號（重測前為同所大檜溪
            段二四八、二五三地號－見本院上更(三)卷第一五五、一五六頁）土地就
            被上訴人之被繼承人鄭鴻源名下公告權利應有部分二五○○○分之二五
            ○之土地徵收補償費。
二、陳述：除與原判決及本院前審判決記載相同部分，予以引用外，並補稱略以：
    (一)桃園縣政府辦理徵收公同共有桃園縣桃園市○○○段二四八、二五三地號土地
      （下稱系爭公同共有土地）原登記於林本源興殖株式會社名下，因台灣光復後
      所有成立於日據時代之公司均應結束營業，上訴人原擬設立林本源興殖股份有
      限公司承受會社財產，惟因未獲核准，政府遂將該土地登記為該會社股東全體
      公同共有。
    (二)被上訴人之被繼承人鄭鴻源之所以具備該會社股東身分，乃因上訴人將股權信
      託登記於其名下，是鄭鴻源係以預立讓渡申請書之方式與上訴人成立信託關係
      ，且鄭鴻源已出具「公同共有土地無償交還承諾書」交予上訴人，承諾其名下
      公同共有之土地係上訴人信託之財產，由此可知，系爭公同共有土地之真正權
      利人係上訴人。
    (三)上訴人曾多次出售公同共有土地，鄭鴻源及其他公同共有人均無異議，至被上
      訴人所爭執之「部分特徵不明」，實係因紙質及油墨不同所可能產生之差異。
    (四)系爭土地雖登記為林本源興殖株式會社股東公同共有，然該公同共有關係並非
      基於合夥，而係政府處理日據時代公司財產之便宜行為。
    (五)鄭鴻源於民國（下同）七十一年十一月二十日死亡，雖上訴人於鄭鴻源生前未
      終止雙方間信託關係，惟於鄭鴻源死亡時，因應適用委任關係，其信託關係已
      當然消滅（見本院上更(三)卷第二○八頁）。
三、證據：援用原審及本院前審之立證方法。
乙、被上訴人方面：
一、聲明：上訴駁回。
二、陳述：除與原判決及本院前審判決記載相同部分，予以引用外，並補稱略以：
    (一)被上訴人之被繼承人鄭鴻源係本於林本源株式會社股東之身分而登記為系爭公
      同共有土地之公同共有人，依土地法所為登記有絕對之效力，上訴人並不能舉
      證證明其何時取得系爭土地所有權，或何時與鄭鴻源成立信託契約，自不得主
      張系爭土地係其信託登記於鄭鴻源名下。
    (二)上訴人所提出之「公同共有土地無償交還承諾書」其上並無製作日期，亦未列
      明究係何土地及地號，且上訴人所提出之多紙承諾書，其共有人之簽署均係同
      一筆跡，顯非各共有人親自簽署，又上訴人所提出之「鄭鴻源」二紙承諾書，
      「鄭鴻源」之簽署並不相同。
    (三)系爭公同共有土地之徵收補償費，桃園縣政府已依法公告期滿，各共有人得各
      別領取土地徵收補償費，原公同共有土地之徵收補償費，於公告期滿時，已生
      分別共有之效力。系爭公同共有土地之徵收補償費，上訴人之所以尚未領取之
      原因，係桃園縣政府存款不足所致，但不影響各共有人得各別行使領取土地徵
      收補償費之權利。
三、證據：除援用原審及本院前審之立證方法外，並補提出本院九十年度重上更(一)字
          第三三號民事判決及桃園縣政府九十一年十二月二十日府地用字第○九一
          ○二八○九六三三號函為證。
、本院依職權函請桃園縣政府查復桃園縣桃園市○○段二八五等地號十七筆土地徵
    收補償費具領情形。
    理      由
壹、程序方面：
一、本件被上訴人江清秀於八十七年三月三日死亡，有
    十七年度台上字第一一三七號卷第五三頁），其繼承人僅被上訴人丙○○一人，
    有
    ，並續行訴訟（見上引卷第四九、五○頁）。
二、上訴人於本次更審中之上訴聲明原為：(一)原判決除確定部分外廢棄。(二)右開廢棄
    部分，被上訴人應協同上訴人向桃園縣政府辦理領取桃園縣政府徵收桃園縣桃園
    市○○段二八五、二八六地號（重測前為同所大檜溪段二四八、二五三地號－見
    本院上更(三)卷第一五五、一五六頁）公同共有土地徵收補償費（見本院上更(三)卷
    第一七○、一七二頁），嗣就上開第二項減縮為：「右開廢棄部分，被上訴人應
    協同上訴人向桃園縣政府辦理領取桃園縣政府徵收桃園縣桃園市○○段二八五、
    二八六地號（重測前為同所大檜溪段二四八、二五三地號）土地就被上訴人之被
    繼承人鄭鴻源名下公告權利應有部分二五○○○分之二五○之土地徵收補償費（
    見本院上更(三)卷第二○八頁），係屬減縮應受判決事項之聲明，核與民事訴訟法
    第四百四十六條第一項但書、第二百五十五條第一項第三款之規定相符，應予准
    許。合先敘明。
貳、實體方面：
一、本件上訴人主張：系爭公同共有土地原係伊繼承之家族會社「林本源興殖株式會
    社」所有。臺灣光復後，該會社原擬改為林本源興殖股份有限公司，但未獲批准
    ，乃改以公同共有方式登記土地所有權，借用包括被上訴人之被繼承人鄭鴻源等
    股東之名義，信託登記為系爭土地之公同所有人，並約定各公同共有人權利比例
    ，並委任伊處理系爭土地有關事宜。鄭鴻源嗣於七十一年十一月二十日死亡，系
    爭公同共有土地經桃園縣政府徵收為會稽國小用地，詎被上訴人丁○○竟於八十
    三年四月十四日發函解除委任，禁止伊代領土地徵收補償費，拒絕返還信託財產
    ，致伊雖經系爭公同共有土地之其他公同共有人授權，亦無從領取徵收補償費，
    爰以不同意伊領取之被上訴人為被告，請求配合領取土地徵收補償費，並以訴狀
    繕本之送達，終止系爭信託關係，惟嗣已經桃園縣政府依九十年十一月一日修正
    之土地登記規則第一百三十五條規定，公告被上訴人之被繼承人鄭鴻源權利應有
    部分為二五○○○分之二五○等情，爰依信託關係及民法第八百三十一條準用第
    八百二十八條之規定，求為命被上訴人應協同伊向桃園縣政府辦理領取系爭公同
    共有土地就被上訴人之被繼承人鄭鴻源名下公告權利應有部分二五○○○分之二
    五○之土地徵收補償費之判決（上訴人於原審另請求被上訴人連帶給付七十九萬
    七千四百五十四元《見原審卷第四○頁背面》，經原審為上訴人敗訴之判決《見
    原審卷第二七七頁》，上訴人於本院第一次更審中擴張再請求被上訴人連帶給付
    六萬二千七百五十七元《見本院八十七年度上更(一)字第二四五號卷第二四三頁背
    面》，經本院第二次更審維持原審所為上訴人敗訴之判決，並駁回其追加之訴《
    見本院上更(二)卷第二宗第七三頁》，復經最高法院判決駁回上訴人該部分之上訴
    而確定）。
    被上訴人則以：伊之被繼承人鄭鴻源與上訴人間並無信託關係存在，且系爭公同
    共有土地原登記林本源會社所有，該會社為法人組織，不能由上訴人繼承取得系
    爭公同共有土地；又上訴人所提出之「（公）同共有土地無償交還承諾書」（下
    稱承諾書）並非真正；縱屬真正，該承諾書於三十八年間書立，未記載何時起得
    為請求，上訴人自該承諾書書立時起，即得請求無償交還土地，迄今已逾十五年
    ，其請求權亦已罹於消滅時效等語，資為抗辯。
二、本件經依民事訴訟法第四百六十三條準用同法第二百七十條之一第一項第三款規
    定，整理並協議簡化爭點及不爭執點後，兩造同意就本院九十二年五月五日準備
    程序中，兩造協議簡化之爭點為主張及辯論（見本院更(三)卷第一三○、一七一頁
    ）。經查系爭公同共有土地於日據時代即明治四十二年十月六日由林祖壽辦理保
    存登記，嗣林祖壽於明治四十四年十月十三日再以無償贈與林松壽，並辦理移轉
    登記，林松壽後於大正十二年三月二十九日又再以買賣為原因移轉登記為林本源
    松記建業株式會社所有，並於昭和七年二月二十二日將該土地所有權人更名登記
    為林本源興殖株式會社，嗣於台灣光復後之三十六年五月二十一日辦理總登記時
    改登記為上訴人與鄭鴻源等二十名原林本源興殖株式會社株主即股東共同共有（
    按應為公同共有），並於七十九年十二月二十二日經桃園縣政府以府地用字第二
    ○○○九七九號公告徵收之事實，為兩造所不爭執，並有土地登記簿謄本、股東
    全員一覽表（見原審卷第十四、十五頁及第二一○頁至第二三三頁、本院上更(二)
    卷第一宗第一六七頁）及桃園縣政府八十四年七月二十一日八四府地用字第一五
    二五八四號函（見原審卷第一九九頁）可證，固堪信為真實。茲僅就兩造上開協
    議簡化之爭執點，分述如左：
    (一)按「土地登記簿以日據時期會社或組合名義登記之土地，得由原權利人或其繼
      承人檢附有關股權或出資比例之證明文件，向該管登記機關依下列方式申請更
      正登記：1.原權利人之股權或出資比例已確知者，按各該原權利人之股權或出
      資比例登記為分別共有。2.原權利人之股權或出資比例全部或部分不明者，原
      權利人或其繼承人應就不明部分之土地權利協議其應有部分，協議不成者，其
      應有部分登記為均等」；又「第一項所稱原權利人，係指中華民國三十四年十
      月二十四日為該會社之股東或組合員者。但該會社之股東或組合員為日本人者
      ，以中華民國為原權利人，按該日本人之股權或出資比例登記為國有」；又「
      登記機關受理第一項之更正登記，經審查無誤後，應通知財政部國有財產局並
      公告九十日，期滿無人提出異議者，依公告結果辦理更正登記；如有異議者，
      依第七十六條規定處理」，九十年十一月一日修正之土地登記規則第一百三十
      五條第一項、第三項及第四項分別定有明文。
    (二)本件系爭公同共有土地於日據時代即明治四十二年十月六日由林祖壽辦理保存
      登記，嗣林祖壽於明治四十四年十月十三日再以無償贈與林松壽，並辦理移轉
      登記，林松壽後於大正十二年三月二十九日又再以買賣為原因移轉登記為林本
      源松記建業株式會社所有，並於昭和七年二月二十二日將該土地所有權人更名
      登記為林本源興殖株式會社，嗣於台灣光復後之三十六年五月二十一日辦理總
      登記時改登記為上訴人與鄭鴻源等二十名原林本源興殖株式會社株主即股東公
      同共有，並於七十九年十二月二十二日經桃園縣政府以府地用字第二○○○九
      七九號公告徵收，為兩造所不爭執，已如前述，依前揭九十年十一月一日修正
      之土地登記規則第一百三十五條規定，上訴人本得單獨依其股權或出資比例登
      記為分別共有。
    (三)惟系爭公同共有土地業經桃園縣政府就各公同共有人應有之權利持分（即應有
      部分）依法公告，公告期間自九十一年十二月二十五日起至九十二年三月二十
      五日止，有桃園縣政府函及被徵收土地各公同共有人名冊、權利持分可稽（見
      本院上更(三)卷第七六、七七頁）；復經本院函請桃園縣政府就包括系爭公同共
      有土地在內之重測後坐落桃園縣桃園市○○段二八五等地號十七筆被徵收之土
      地，於九十二年三月二十五日公告期間屆滿後，其徵收補償費是否已由各分別
      共有人領取一節查復：「三、．．．除桃園市檜稽國小、大園一號道、五號道
      等三件工程徵收之桃園市○○段二八五、二八六地號及大園鄉○○段五－二、
      北園段九八、一一○地號等五筆土地，因徵收補償費存款不足，無法發給外，
      其餘土地補償費已有公同共有人甲○○、林俊茂、黃進喜、林張妙瑛、李彩雲
      、李美秀等人，按照本府公告之權利持分領取補償費」（見本院上更(三)卷第一
      三七頁至第一三九頁），是上訴人除桃園縣政府上開函文所指包括系爭土地在
      內之五筆土地補償費，因存款不足，無法發給外，其餘土地補償費悉經領取。
      足證系爭公同共有土地之各公同共有人均可單獨領取依彼等權利應有部分所應
      得之徵收補償費，無須協同其餘公同共有人共同辦理領取。
    (四)次按信託關係，以當事人間之信任關係為基礎，其性質與委任關係類似，自可
      類推適用民法第五百五十條規定，認信託關係因當事人一方死亡而消滅（參照
      最高法院八十三年度台上字第九九八號判決）。本件被上訴人之被繼承人鄭鴻
      源既已於七十一年十一月二十日死亡（見原審卷第四五頁），縱上訴人與鄭鴻
      源間有信託關係存在，亦已因鄭鴻源之死亡而消滅，雖被上訴人係鄭鴻源之繼
      承人（見原審卷第四三頁至第五四頁）與上訴人間並無信託關係存在。況被上
      訴人就系爭公同共有土地因繼承鄭鴻源名下公告權利應有部分二五○○○分之
      二五○之土地徵收補償費，於桃園縣政府就各公同共有人之權利應有部分於九
      十二年三月二十五日公告期間屆滿後，即可單獨領取，已如前述，上訴人根本
      無權領取，則上訴人請求被上訴人應協同其向桃園縣政府辦理領取系爭公同共
      有土地就被上訴人之被繼承人鄭鴻源名下公告權利應有部分二五○○○分之二
      五○之土地徵收補償費，尤屬無據。
三、綜上所述，上訴人依據信託關係及民法第八百三十一條準用第八百二十八條之規
    定，請求被上訴人應協同其向桃園縣政府辦理領取系爭公同共有土地就被上訴人
    之被繼承人鄭鴻源名下公告權利應有部分二五○○○分之二五○之土地徵收補償
    費部分，自屬不應准許。從而原審就上開部分所為上訴人敗訴之判決，並無不合
    。上訴論旨仍執前詞指摘原判決此部分不當，求予廢棄改判，為無理由，應予駁
    回。
四、至兩造其餘之攻擊或防禦方法及未經援用之證據，經本院斟酌後，認為均不足以
    影響本判決之結果，自無逐一詳予論駁之必要，併此敘明。
五、據上論結，本件上訴為無理由，依民事訴訟法第四百四十九條第一項、第七十八
    條，判決如主文。
中      華      民      國    九十二    年      八      月      十九    日
                                    民事第十三庭
                                        審判長法  官  林  鄉  誠
                                              法  官  鄭  威  莉
                                              法  官  王  聖  惠
右正本係照原本作成。
上訴人如不服本判決，應於收受送達後二十日內向本院提出上訴書狀，其未表明上訴
理由者，應於提出上訴後二十日內向本院補提理由書狀（均須按他造當事人之人數附
繕本）上訴時應提出委任律師或具有律師資格之人之委任狀；委任有律師資格者，另
應附具律師資格證書及釋明委任人與受任人有民事訴訟法第四百六十六條之一第一項
但書或第二項（詳附註）所定關係之釋明文書影本。
中      華      民      國    九十二    年      八      月     十九     日
                                              書記官  陳  樂  觀
附註：
民事訴訟法第四百六十六條之一（第一項、第二項）：
對於第二審判決上訴，上訴人應委任律師為訴訟代理人。但上訴人或其他法定代理人
具有律師資格者，不在此限。
上訴人之配偶、三親等內之血親、二親等內之姻親，或上訴人為法人、中央或地方機
關時，其所屬專任人員具有律師資格並經法院認為適當者，亦得為第三審訴訟代理人
。


司法院資訊處製作；財團法人民間司法改革基金會備份。
